臺北高等行政法院判決
　　　　　　　　　　　　　　　　　　 96年度訴字第00526號
　　　　　　　　　　　　　　　.
原　　　告　薇閣男女舒壓休閒館
代　表　人　甲○○
訴訟代理人　黃榮謨 律師
被　　　告　經濟部智慧財產局
代　表　人　蔡練生（局長）
訴訟代理人　丙○○
參　加　人　鼎康企業有限公司
代　表　人　乙○○
訴訟代理人　丁○○
　　　　　　楊啟元 律師
上列當事人間因商標異議事件，原告不服經濟部中華民國95年12
月22日經訴字第09506185890 號訴願決定，提起行政訴訟，並經
本院依職權命第三人鼎康企業有限公司參加訴訟，本院判決如下
：
    主  文
原告之訴駁回。
訴訟費用由原告負擔。
    事  實
一、事實概要：
    原告前於民國（下同）93年5 月26日以「薇閣WEGO」商標，
    指定使用於商標法施行細則第13條所定商品及服務分類表第
    44類之美容院、三溫暖、美容、澡堂、減肥塑身、美容諮詢
    顧問、按摩、芳香療法之治療、民俗療法之診療、脊椎按摩
    治療、提供生化檢驗、療養院、安養院及物理治療服務，向
    被告智慧財產局申請註冊，經被告核准列為註冊第0000000
    號商標（下稱系爭商標，詳見附圖(一)）。嗣參加人鼎康企業
    有限公司於94年6 月24日以系爭商標違反商標法第23條第1
    項第12款及第14款之規定，並檢具如附圖(二)所示之商標（下
    稱據以異議商標），對之提起異議。經被告審查，核認系爭
    商標違反商標法第23條第1 項第12款規定，以95年8 月31日
    中台異字第940698號商標異議審定書為「第0000000 號『薇
    閣We Go 』商標之註冊應予撤銷」之處分（下稱原處分）。
    原告不服，提起訴願，經經濟部95年12月22日經訴字第0950
    6185890 號訴願決定駁回，原告仍不服，遂向本院提起行政
    訴訟。本院依職權命參加人參加訴訟。
二、兩造聲明：
　(一)原告聲明：訴願決定及原處分均撤銷。
　(二)被告聲明：原告之訴駁回。
三、兩造之爭點：
   (1)系爭商標與據以異議商標是否構成近似？
   (2)據以異議商標是否為著名商標？
   (3)系爭商標是否有致相關消費者混淆誤認之虞？
　(一)原告主張：
    1.按行政程序法第21條、第22條第1 項第3 款、第96條第1
      項第1 款規定「有行政程序之當事人能力者如下：一、自
      然人。二、法人。三、非法人之團體設有代表人或管理人
      者。四、行政機關。五、其他依法律規定得為權利義務之
      主體者。」、「有行政程序之行為能力者如下：…三、非
      法人之團體由其代表人或管理人為行政程序行為者。…」
      、「行政處分以書面為之者，應記載下列事項：一、處分
      相對人之姓名、出生年月日、性別、身分證統一號碼、住
      居所或其他租資辨別之特徵；如係法人或其他設有管理人
      或代表人之團體，其名稱、事務所或營業所，及管理人或
      代表人之姓名、出生年月日、性別、身分證統一號碼、住
      居所。…」，又「自然人、法人、非法人之團體或其他受
      行政處分之相對人及利害關係人得提起訴願。」、「地方
      自治團體、法人、非法人團體應由其代表人或管理人為訴
      願行為。」、「訴願決定書應載明左列事項；一、訴願人
      姓名、出生年月日、住、居所、身分證明文件字號。如係
      法人或其他設有管理人或代表人之團體，其名稱、事務所
      或營業、事務所或營業，管理人或代表人之姓名、出生年
      月日、住、居所、身分證明文件字號。…」訴願法第18條
      、第20條第2 項、第89條第1 項第1 款亦訂有明文。依最
      高法院56年度台上字第1609號判決意旨，認「合夥為2 人
      以上出資，所經營之共同事業，雖因未依法取得法人之資
      格，不能認係法人，終究不失為非法人之團體，該團體與
      人涉訟時，自應以該團體為當事人，而由其代表人或管理
      人為其法定代理人，此與獨資經營之商號，應列經營商號
      之自然人為當事人而附註商號之名稱迥異。」，本件原告
      為合夥組織，此有營利事業登記證及營業登記資料公示查
      詢可稽，為非法人團體，依上述行政程序法及訴願法之規
      定，僅原告有為行政處分及訴願程序之當事人能力，並應
      由原告之代表人甲○○為行政程序及訴願程序行為，是相
      關行政處分應列原告為當事人，甲○○則應列為原告之代
      表人，方屬適法。經查原處分將原告及代表人甲○○均併
      列為受處分人（被異議人），而訴願決定亦逕將原告代表
      人甲○○列為訴願人，僅以括號附記原告名稱（似將原告
      誤認為係獨資商號），均有違行政程序法及訴願法之規定
      ，適用法律顯有不當，應予以撤銷。
    2.商標「相同或近似於他人著名商標或標章，有致相關公眾
      混淆誤認之虞，或有減損著名商標或標章識別性或信譽之
      虞者」不得註冊，為現行商標法第23條第1 項第12款所明
      定，而本條規定之適用須同時符合「兩造商標圖樣相同或
      構成近似」、「據爭商標或標章為著名」以及「有致公眾
      發生混淆誤認之虞」等3 要件，且此3 要件係構成該條款
      之必要條件，缺一不可，然原處分及訴願決定雖均以系爭
      商標違反商標法第23條第1 項第12款之規定，惟其所持理
      由尚非適法，茲析述如後：
      (1)系爭商標與據以異議商標並不近似：
        被告認為系爭商標圖樣之中文「薇閣」及外文「WEGO
          」，與據以異議商標圖樣上之中、外文相較，二者皆
          有相同中文「薇閣」及諧音之外文「We Go 」，應屬
          近似商標。
        按判斷兩商標是否近似，應就各商標之主要部分隔離
          觀察，以辨其是否足以引起混同誤認之虞，附屬部分
          是否近似，在所不問，改制前行政法院30年判字第10
          號判例，著有明文。判斷商標近似與否，應就二商標
          圖樣異時異地隔離觀察，茍其外觀、觀念、意匠分別
          顯然，不致使人產生混同誤認之虞者，縱兩商標圖樣
          中有部分相同或近似，尚難遽指為相同或近似之商標
          ，此有最高行政法院76年判字第516 號判決可稽。
        系爭商標圖樣，乃係以經過設計之粗線條斜體中文「
          薇閣」為主，並覆蓋在經過設計之4 個淺色粗體英文
          字母「wego」之上，且該4 個字母字字相連並未分隔
          ，為中、英文重疊之組合形式；而據以異議之註冊第
          168495號「薇閣設計圖」商標圖樣，係單純由略為設
          計之中文「薇閣」2 字左右併排所構成；據以異議註
          冊第0000000 號「We Go 薇閣精品旅館及圖」商標，
          則由大寫外文「W 」字母連接外文「We Go 」覆蓋於
          大寫外文「G 」字母上，與中文「薇閣精品旅館」上
          下方分置所組成；系爭商標與據以異議二商標經異時
          異地隔離觀察，除整體簡繁有別，且系爭商標中文部
          份「薇閣」，僅為單純配合原告商號名稱，而英文部
          份「wego」4 個相連英文字母，僅係英文讀音與中文
          薇閣近似，並無具體意含，而據以異議商標「We Go
          」卻有我們一起去之意思，再加上中文「薇閣精品旅
          館」，整體商標隱含我們一起去薇閣精品旅館之意，
          且中文部份既已明白表示為精品旅館，即可讓人辨識
          該商標所表彰之商品或服務為旅館業，其範圍已為限
          定，是系爭商標與據以異議商標並不近似。
      (2)據以異議商標並非著名：
        商標法施行細則第16條規定：本法所稱之著名，指有
          客觀證據足以認定已廣為相關事業或消費者所普遍認
          知者。再依被告93年5 月1 日施行之著名商標或標章
          認定要點第3 條規定：「本要點判斷相關事業或消費
          者，係以商標或標章所使用商品或服務之交易範圍為
          準，包括下列三種情形，但不以此為限：(一)商標或標
          章所使用商品或服務之實際或可能消費者。(二)涉及商
          標或標章所使用商品或服務經銷管道之人。(三)經營商
          標或標章所使用商品或服務之相關業者。」，故據以
          異議商標是否已廣為相關事業或消費者所普遍認知者
          而達著名之程度，應依著名商標或標章認定要點第3
          條規定，以商標或標章所使用商品或服務之交易範圍
          為準，又司法院大法官會議釋字第104 號解釋「商標
          法第2 條第8 款所稱世所共知，係指中華民國境內，
          一般所共知者而言。」，亦足堪作為著名商標判斷之
          依據，另於該要點第5 條列舉7 款個案應考量是否足
          資認定為著名之因素，其中第3 款規定「商標或標章
          推廣之期間、範圍及地域。所謂商標或標章之推廣，
          包括商品或服務使用商標或標章之廣告或宣傳，以及
          在商展或展覽會之展示。」、第4 款除規定「商標或
          標章註冊、申請註冊之期間、範圍及地域。」，另附
          加有「須達足以反映其使用或被認識之程度。」之但
          書規定。該要點復於第6 條舉出得為第5 條各項認定
          之證據方法，其中第1 款為「商品或服務銷售發票、
          行銷單據、進出口單據及其銷售數額統計之明細等資
          料。」、第2 款為「國內、外之報章、雜誌或電視等
          大眾媒體廣告資料。」、第3 款為「商品或服務銷售
          據點及其銷售管道、場所之配置情形。」、第4 款為
          「商標或標章在市場上之評價、鑑價、銷售額排名、
          廣告額排名或其營業狀況等資料。」、第5 款為「商
          標或標章創用時間及其持續使用等資料。」。而該要
          點第9 條亦揭示「商標或標章之使用證據，應有其圖
          樣及日期之標示或得以辨識其使用之圖樣及日期的佐
          證資料，並不以國內為限。但於國外所為之證據資料
          ，仍須以國內相關事業或消費者得否知悉為判斷。」
          。
        被告以據以異議「薇閣We Go 」商標係參加人於89年
          先使用於旅館等服務之標誌，其以獨到之經營理念最
          早於桃園地區推出「薇閣精品旅館」，創造佳績後，
          又於90年起陸續申請註冊取得第168495號及第000000
          0 號商標在案，於91年8 月更於台北市興建五星級精
          品旅館，創下1 天即有新臺幣（下同）100 萬元之營
          業額，並為知名之報章雜誌廣為報導，於系爭商標93
          年5 月26日申請註冊前，據以異議等商標使用於飯店
          、賓館、旅館等服務之信譽，已為相關公眾所熟知而
          臻著名，凡此有參加人檢送之91年7 月至93年5 月間
          時報周刊、商業周刊等報章雜誌報導、網站下載資料
          及參加人所經營薇閣精品旅館之文宣等證據資料附卷
          可稽。
        然查參加人就據以異議商標所經營者為旅館業，一般
          見諸報章雜誌之報導，亦多為特殊節日前夕如西洋情
          人節、中國情人節、聖誕夜等，男女情人開車排隊等
          候住宿，或社會名人攜女住宿遭狗仔跟拍，多著重在
          男女情慾或不倫等之八卦報導，而一般社會大眾印象
          所及之參加人所提供之服務，亦不過係提供男女一具
          有高級裝潢及硬體設施之隱密幽會處所，較類似於日
          本所謂的愛情旅館，並不及於原告系爭商標所表彰之
          美容院、三溫暖、美容等服務，故二商標所表彰之服
          務內容並不相同，參加人所擁有據以異議商標，於其
          所致力經營之旅館業，或有一定之知名度，但在美容
          、三溫暖等系爭商標所指定之商品或服務，則毫無任
          何知名度，依據著名商標或標章認定要點第3 條規定
          ，據以異議商標於美容院、三溫暖、美容等商品非為
          著名商標，不言自明。
      (3)系爭商標並無有致公眾發生混淆誤認之虞：
        所謂「有致相關公眾混淆誤認之虞」，係指商標有使
          相關消費者對其所表彰之商品來源或產製主體發生混
          淆誤信之虞而言；所謂「有減損著名商標或標章之識
          別性或信譽之虞」者，係指商標以不公平方式或不正
          利用著名商標之識別性，而有致減損著名商標之價值
          ，或因利用著名商標信譽而有搭便車不勞而獲之情形
          者而言。
        被告以系爭商標指定使用於美容院、三溫暖、美容、
          澡堂、美容諮詢顧問、按摩、芳香療法等服務，衡酌
          一般社會通念，於飯店、賓館及旅館等營業場所，除
          提供用餐、住宿等項目外，業者附加提供美容院、三
          溫暖、美容等服務亦不在少數。是系爭商標指定使用
          之美容院等服務，與據以異議商標所表彰之飯店、賓
          館等服務，二者服務性質極具關聯，況考慮據以異議
          商標之著名程度較高，且早於系爭商標申請註冊前，
          據以異議商標已使用於飯店等服務上，客觀上相關消
          費者極有可能誤認二商標所提供之服務為同一來源之
          系列服務，或誤認二商標之使用人間存在關係企業、
          授權關係、加盟關係或其他類似關係，而產生混淆誤
          認情事，應有首揭法條規定之適用云云。
        依據被告93年4 月28日經授智字第0932003035-0號公
          告發布之「混淆誤認之虞」審查基準，判斷有無混淆
          誤認之虞之參考因素，包括商標識別性之強弱、商標
          是否近似暨其近似之程度、商品／服務是否類似暨其
          類似之程度、先權利人多角化經營之情形、實際混淆
          誤認之情事、相關消費者對各商標熟悉之程度、系爭
          商標之申請人是否善意、其他混淆誤認之因素等，經
          查：
          (甲)系爭商標與據以異議商標經隔離觀察，並不近似，
            已詳如上所述，且若分別與所提供之服務如三溫暖
            、精品旅館結合，在整體印象上尚不足以使具有普
            通知識經驗之消費者，於從事消費時施以普通之注
            意，仍會發生混淆而誤認二商品來自同一來源；
          (乙)再者，參加人迄今並未將據以異議商標使用於美容
            院、三溫暖、美容、澡堂、美容諮詢顧問、按摩、
            芳香療法等服務，消費者於消費系爭商標所標示之
            美容院、三溫暖、美容等服務時，當不至於混淆該
            服務係參加人所生提供；
          (丙)被告復認為「於飯店、賓館及旅館等營業場所，除
            提供用餐、住宿等項目外，業者附加提供美容院、
            三溫暖、美容等服務亦不在少數。」因認系爭商標
            指定使用之美容院等服務，與據以異議商標所表彰
            之飯店、賓館等服務，二者服務性質極具關聯云云
            ，但除一般星級觀光飯店有提供用餐、住宿等項目
            ，並附加美容院、三溫暖等服務外，其餘以提供商
            務客短期住宿之旅館，或以供男女幽會為目的之汽
            車旅館、精品旅館等，係著重在住宿房間之裝潢及
            氣氛之營造，使住宿男女在短短2 、3 小時之時間
            內享受不同之裝潢風格及附加設備，至於餐點甚或
            美容、三溫暖等服務，因消費者根本不可能為使用
            此等而去投宿，故多數業者亦未提供此類服務，不
            能認系爭商標與據以異議商標所表彰之服務極具關
            連性；
          (丁)系爭商標所表彰之美容院、三溫暖、美容、按摩、
            芳香療法等服務，除須具備硬體設備外，尚須有服
            務人員直接對消費者提供服務，服務人員之手藝及
            服務態度，往往影響消費者對服務品質之評斷，至
            於據以異議商標所表彰之精品旅館，其所提供服務
            較著重在住宿環境、房間之硬體設施，如強調異國
            風味之裝潢等，至於服務人員幾乎不會與消費者接
            觸，甚且標榜消費者從進住到退房，均不會與服務
            人員碰面，以保障消費者之隱私，二者部會產生混
            淆誤認之情形；
          (戊)參加人目前僅著重於精品旅館之經營，並未有多角
            化經營之情事，是在一般消費者心中，並不會因此
            聯想系爭商標所提供之服務為參加人之關係企業，
            或與參加人有授權關係、加盟關係等，且會至原告
            所提供之三溫暖等服務之消費者，與前往參加人所
            提供之旅館服務之消費者，係屬二不同之消費族群
            ，彼此間亦不至發生混淆誤認之虞。
    3.綜上所陳，原處分及訴願決定，均未注意原告為合夥組織
      ，屬非法人團體，具當事人能力，應以原告為行政處分之
      相對人，而甲○○僅為原告之代表人，不具當事人能力，
      其併列或逕列甲○○為當事人，即有適用法律不當之違法
      ，且系爭商標與據以異議商標之設計意匠迥異，據以異議
      商標亦非著名商標，系爭商標並無商標法第23條第1 項第
      12款之違反，訴願決定及原處分均有未洽。
　(二)被告主張：
    1.商標法第40條第1 、2 項規定，「商標之註冊違反第23條
      第1項 或第59條第4 項規定之情形者，任何人得自商標註
      冊公告之日起3 個月內，向商標專責機關提出異議。前項
      異議，得就註冊商標指定使用之部分商品或服務為之」，
      合先敘明。
    2.本件參加人主張意旨略以：系爭商標與其據以異議商標相
      較，二者中、外文完全相同，應屬構成相同或近似。又其
      早於90年起即向我國申准註冊第168495號「薇閣設計圖」
      、第0000000 號「We Go 薇閣精品旅館及圖」商標在案，
      所提供之精品旅館服務經其創新獨特之經營，廣為國內報
      章雜誌報導宣傳，已成著名之商標，原告亦應知悉。系爭
      商標使用之美容院、三溫暖、美容等服務與據以異議「薇
      閣WEGO」商標使用之旅館服務類似，易使消費者產生混淆
      誤認，亦有減損據以異議商標識別性或信譽之虞，應有商
      標法第23條第1 項第12、14款規定之適用。
    3.原告則答辯主張：系爭商標係使用於美容院、三溫暖、美
      容、澡堂、減肥塑身等服務，與據以異議商標使用於冷熱
      飲料店、餐廳、飯店、賓館、旅社、旅館等服務，兩造商
      標所表彰之服務內容並不類似，消費者不會混淆誤認之虞
      。系爭商標之註冊，自無商標法第23條第1 項第12、14款
      規定之適用。
    4.商標法第23條第1 項第12款規定，商標「相同或近似於他
      人著名商標或標章，有致相關公眾混淆誤認之虞，或有減
      損著名商標或標章之識別性或信譽之虞者」，不得註冊。
      所謂「有致相關公眾混淆誤認之虞」者，係指商標或標章
      所表彰之商品或服務會與著名商標權人間產生聯想，有造
      成所申請註冊之商品或服務係由著名商標權人所參與、授
      權或贊助之印象，而使相關公眾對其所表彰之商品來源或
      產製主體發生混淆誤認之虞者而言。而判斷是否有混淆誤
      認之虞，被告公告之「混淆誤認之虞」審查基準，列有各
      項相關參考因素。其中商標近似及據爭商標是否著名二項
      要素，依前揭法條規定為必須具備之要件，其他參酌要素
      則視個案中是否存在而為斟酌。
    5.本案存在之相關因素之審酌：
      (1)據以異議商標是否為著名之商標或標章：
        按所稱「著名之商標或標章」，係指有客觀證據足以認
        定該商標或標章已廣為相關事業或消費者所普遍認知者
        。查據以異議「薇閣WEGO」商標係參加人早於89年先使
        用於旅館等服務之標誌，其以獨到之經營理念最早於桃
        園地區推出「薇閣精品旅館」，創造百分之五百之佳績
        ，又90年起陸續申請註冊取得註冊第168495號「薇閣設
        計圖」、第0000000 號「We Go 薇閣精品旅館及圖」商
        標在案，91年8 月更於台北市○○○路斥資5 億元建造
        超越五星級飯店及具32種不同風情華麗裝璜之主題式精
        品旅館，開幕以來即創下1 天即有100 萬元之營業額，
        參加人創新經營汽車旅館之營業型態已為知名之報章雜
        誌廣泛報導宣傳，於本件系爭商標93年5 月26日申請註
        冊日前，據以異議「薇閣WEGO 」 等商標使用於飯店、
        賓館、旅社等服務之信譽，應已為相關公眾所熟知而臻
        著名，凡此有參加人檢送之91年7 月至93年5 月間時報
        周刊、商業周刊、TVBS周刊、蘋果日報等國內暢銷報章
        雜誌報導、網站下載參加人相關資料及所營薇閣精品旅
        館精美文宣等證據資料影本附卷可稽。
      (2)商標是否近似暨其近似之程度：
        商標近似係指二商標予人之整體印象有其相近之處，若
        其標示在相同或類似的商品／服務上時，以具有普通知
        識經驗之消費者，於購買時施以普通之注意，可能會有
        所混淆而誤認二商品／服務來自同一來源或誤認不同來
        源之間有所關聯（審查基準5.2.1 參照）。系爭商標圖
        樣之中文「薇閣」、外文「WEGO」，與據以異議之註冊
        第168495號「薇閣設計圖」、第0000000 號「We Go 薇
        閣精品旅館及圖」等商標圖樣上之中、外文相較，二者
        均有相同中文「薇閣」及諧音之外文「Wego」，以具有
        普通知識經驗之消費者，於購買時施以普通所用之注意
        ，可能會有所混淆而誤認二服務來自同一來源，應屬高
        度構成近似之商標。
      (3)相關消費者對商標之熟悉程度：
        相關消費者對商標之熟悉程度，繫於該商標使用之廣泛
        程度，原則上應由主張者提出相關使用事證證明之，如
        相關消費者對衝突之二商標僅熟悉其中之一，則就該較
        為被熟悉之商標，應給予較大之保護（審查基準5.6 參
        照）。查本件據以異議商標經參加人保護及使用而在市
        場上建立相當之知名度已如前述，而系爭商標之使用情
        形則因原告並未提出相關事證而無法審認。是以，據以
        異議商標較諸系爭商標而言係消費者較熟悉之商標一節
        足堪認定。
    6.衡酌本案據以異議商標於飯店、賓館、旅社、旅館等服務
      已為著名商標，系爭商標與之高度構成近似已如前述，且
      據以異議商標較諸系爭商標而言係消費者較熟悉之商標，
      又系爭商標縱指定使用於美容院、三溫暖、美容、澡堂、
      減肥塑身、美容諮詢顧問、按摩、芳香療法之治療、民俗
      療法之診療、脊椎按摩治療、提供生化檢驗、療養院、安
      養院、物理治療服務，衡酌社會一般通念於餐廳、飯店、
      賓館、旅社、旅館等營業場所，除提供用餐、住宿、休息
      等項目外，業者附加提供美容院、三溫暖、按摩等相關服
      務不在少數，是系爭商標指定使用之美容院、三溫暖、美
      容等服務與據以異議商標所表彰之餐廳、飯店、賓館、旅
      社、旅館等服務，二者服務性質極具關連，況考量據以異
      議商標著名程度較高，且早於系爭商標於93年5 月26日申
      請註冊之前，參加人即以「薇閣WEGO」商標指定使用於餐
      廳、飯店、賓館等服務，取得註冊第168495、0000000 號
      商標權，客觀上相關消費者極有可能誤認二商標所提供之
      服務為同一來源之系列服務，或者誤認二商標之使用人間
      存在關係企業、授權關係、加盟關係或其他類似關係，而
      產生混淆誤認情事，應有前揭條款規定之適用。又系爭商
      標既應依商標法第23條第1 項第12款規定撤銷其註冊，則
      其是否尚有違同法第14款規定，即毋庸審究，併予敘明。
  (三)參加人主張：與被告相同。
　　理  由
一、按商標「相同或近似於他人著名商標或標章，有致相關公眾
    混淆誤認之虞，或有減損著名商標或標章之識別性或信譽之
    虞者。」不得註冊，為商標法第23條第1 項第12款所規定。
二、原告前於93年5 月26日以「薇閣WEGO」商標，指定使用於商
    標法施行細則第13條所定商品及服務分類表第44類之美容院
    、三溫暖、美容、澡堂、減肥塑身、美容諮詢顧問、按摩、
    芳香療法之治療、民俗療法之診療、脊椎按摩治療、提供生
    化檢驗、療養院、安養院及物理治療服務，向被告智慧財產
    局申請註冊，經被告核准列為註冊第0000000 號商標（下稱
    系爭商標，詳見附圖(一)）。嗣參加人鼎康企業有限公司於94
    年6 月24日以系爭商標違反商標法第23條第1 項第12款及第
    14款之規定，並檢具如附圖(二)所示之商標（下稱據以異議商
    標），對之提起異議。經被告審查，核認系爭商標違反商標
    法第23條第1 項第12款規定，以95年8 月31日中台異字第94
    0698號商標異議審定書為「第0000000 號『薇閣We Go 』商
    標之註冊應予撤銷」之處分（下稱原處分）。原告不服，循
    序提起行政訴訟，並為事實欄所載各節之主張，是本件應審
    酌者厥為：
    (1)系爭商標與據以異議商標是否構成近似？
    (2)據以異議商標是否為著名商標？
    (3)系爭商標是否有致相關消費者混淆誤認之虞？
三、關於爭點(1)系爭商標與據以異議商標是否近似部分：
  (一)按所謂商標構成相同或近似者，係指以具有普通知識經驗之
    一般商品購買人，於購買時施以普通所用之注意，就兩商標
    主要部分之外觀、觀念或讀音隔離觀察，有無引起混同誤認
    之虞以為斷。故兩商標在外觀、觀念或讀音上，其主要部分
    之文字、圖形或記號，有一近似，足以使一般相關消費者產
    生混淆誤認之虞者，即為近似之商標。而衡酌商標在外觀或
    觀念上有無混同誤認之虞，應本客觀事實，按下列原則判斷
    之：(1)以具有普通知識經驗之購買者，施以普通所用之注意
    為標準；(2)商標之文字、圖形或記號，應異時異地隔離及通
    體觀察為標準；(3)商標以文字、圖形或記號為聯合式者，應
    就其各部分觀察，以構成主要之部分為標準。故判斷兩商標
    是否近似，應就各商標在「外觀」、「觀念」、「讀音」上
    特別突出顯著，足以讓消費者對標誌整體形成核心印象之主
    要部分異時異地隔離各別觀察，以辨其是否足以引起混淆誤
    認之虞。
  (二)又判斷商標之近似與否，固以總括全體隔離觀察為原則，惟
    若商標圖樣中之一定部份特別引人注意，有此部分而商標之
    識別功能特別顯著者，自可就此部分加以比較觀察，以判斷
    兩商標是否近似，此與單純將商標割裂分別比較者不同（最
    高行政法院73年判字第1144號判決參照）。
  (三)系爭商標圖樣係由中文「薇閣」覆蓋於外文「WEGO」所組成
    。據以異議註冊第168495號「薇閣設計圖」商標圖樣係由中
    文略為設計之中文「薇閣」字所構成；據以異議註冊第
    0000000 號「We Go 薇閣精品旅館及圖」商標，則由大寫外
    文「W 」字母連接外文「We Go 」覆蓋於大寫外文「G 」字
    母上，與中文「薇閣精品旅館」上下方置所組成。二者相較
    ，皆有相同中文「薇閣」或外文「We Go 」，異時異地隔離
    通體觀察及交易連貫唱呼之際，在外觀及讀音上極相彷彿，
    應屬近似之商標。
四、關於爭點(2)據以異議商標是否為著名商標部分：
  (一)所謂著名之商標或標章，係指有客觀證據足以認定該商標或
    標章已廣為相關事業或消費者所普遍認知者，修正前及現行
    商標法施行細則第31條及第16條均定有明文。又著名商標或
    標章之認定，並不以在我國註冊、申請註冊或使用為前提要
    件，且商標或標章之使用證據，有其圖樣及日期之標示或得
    以辨識其使用之圖樣及日期的佐證資料者，並不以國內為限
    ，經濟部部頒布之「著名商標或標章認定要點」訂有明文。
  (二)查參加人於89年即在桃園經營汽車商務旅館業務，並將據以
    異議「薇閣」商標做為該旅館業務之服務標誌，自90年起除
    陸續申請註冊取得註冊第168495號「薇閣設計圖」商標及第
    0000000 號「We Go 薇閣精品旅館及圖」商標外，於91年亦
    在台北市興建具有六大主題及32種不同風貌之「薇閣精品旅
    館」，開幕以來，曾有1 天之營業額即達100 萬元，亦有知
    名公眾人物選擇該旅館作為婚禮場地，並透過電子及報章媒
    體大量報導；又該汽車旅館經營型態常為報章雜誌廣泛報導
    ，而為消費者或相關事業所熟知，凡此有參加人所檢送91年
    7 月起至93年5 月之時報周刊、TVBS周刊、商業周刊、今周
    刊、聯合報、工商時報、中時晚報、蘋果日報等報章雜誌、
    討論「薇閣」精品旅館之網頁資料、印有「We Go 薇閣精品
    旅館及圖」商標之薇閣精品旅館文宣（含菜單）等證據資料
    附卷可稽。綜合前述證據資料判斷，堪認於系爭商標申請註
    冊93年5 月26日前，據以異議等商標表彰於飯店、賓館及旅
    館等服務之信譽，已為相關公眾所熟知而達到著名之程度。
五、關於爭點(3)系爭商標有無致相關消費者混淆誤認之虞部分：
  (一)按所謂「有致相關消費者混淆誤認之虞」者，係指兩商標因
    相同或構成近似，致使相關消費者誤認為同一商標，或雖不
    致誤認兩商標為同一商標，但極有可能誤認兩商標之商品／
    服務為同一來源之系列商品／服務，或誤認兩商標之使用人
    間存在關係企業、授權關係、加盟關係或其他類似關係而言
    。而判斷有無混淆誤認之虞，則應參酌商標識別性之強弱、
    商標之近似及商品／服務類似等相關因素之強弱程度、相互
    影響關係及各因素等綜合認定是否已達有致相關消費者產生
    混淆誤認之虞。
  (二)系爭商標指定使用於美容院、三溫暖、美容、澡堂、減肥塑
    身、美容諮詢顧問、按摩、芳香療法之治療、民俗療法之診
    療等服務；據以異議等商標著名在飯店、賓館及旅館等服務
    ，依一般飯店、賓館及旅館商業習慣，業者在提供住宿服務
    時，往往附設有美容院及三溫暖等設備以提供美容、三溫暖
    、按摩、減肥塑身及芳香療法等服務，是系爭商標與據以異
    議等商標所指定服務間，在服務提供者、服務目的（滿足顧
    客特定需求）及服務對象等因素上，依一般社會通念及市場
    交易情形，具有高度密切之關聯性。衡酌系爭商標與據以異
    議等商標之近似度極高，且據以異議等商標為著名商標，二
    者指定使用之服務間復存有高度關聯性，客觀上難謂無使相
    關公眾對其所表彰之營業服務來源或提供者與據以異議等商
    標產生混淆誤認之情事，自有商標法第23條第1 項第12款規
    定之適用。
六、至原告稱「薇閣」及「wego」並非參加人首創，且商標圖樣
    中含有「薇閣」或「wego」獲准註冊者共有55筆等語。按據
    以異議商標圖樣中之「薇閣」及「wego」是否為參加人首創
    ，不影響系爭商標與據以異議等商標屬近似商標之認定；另
    所舉商標圖樣中有「薇閣」或「wego」字樣獲准註冊商標諸
    案例，核其商標圖樣或與本件有異，或為另案註冊妥適與否
    問題，基於商標審查個案拘束原則，尚不得比附援引，執為
    本件商標異議案應為異議成立之處分之有利論據。
七、又原告另稱：本件原告為合夥組織，為非法人團體，依行政
    程序法及訴願法之規定，僅原告有為行政處分及訴願程序之
    當事人能力，並應由原告之代表人甲○○為行政程序及訴願
    程序行為，是相關行政處分應列原告為當事人，甲○○則應
    列為原告之代表人，方屬適法。乃原處分將原告及代表人甲
    ○○均併列為受處分人（被異議人），而訴願決定亦逕將原
    告代表人甲○○列為訴願人，僅以括號附記原告名稱（似將
    原告誤認為係獨資商號），均有違行政程序法及訴願法之規
    定，應予以撤銷云云。惟查：
  (一)依行政程序法第21條規定「有行政程序之當事人能力者如下
    ：一、自然人。二、法人。三、非法人之團體設有代表人或
    管理人者。四、行政機關。五、其他依法律規定得為權利義
    務之主體者。」又「自然人、法人、非法人之團體或其他受
    行政處分之相對人及利害關係人得提起訴願。」訴願法第18
    條亦訂有明文。本件原告為合夥組織，此有營利事業登記證
    及營業登記資料公示查詢可稽，為非法人團體，依上開規定
    ，原告自有行政處分及訴願程序之當事人能力。
  (二)本件原處分（即審定書）當事人欄既已記載被異議人為「薇
    閣男女舒壓休閒館　甲○○」，足見其受處分之當事人至少
    包括「薇閣男女舒壓休閒館」（至於是否兼含「甲○○」個
    人，則與本件無關），則「薇閣男女舒壓休閒館」循序提起
    訴願、行政訴訟，於法自無不合。
  (三)又訴願理由書當事人欄亦記載訴願人為「甲○○薇閣男女舒
    壓休閒館代表人甲○○」（參訴願卷第15頁），顯見本件訴
    願人為「甲○○薇閣男女舒壓休閒館」，而非甲○○個人。
    至訴願決定書當事人欄雖記載訴願人為「甲○○（薇閣男女
    舒壓休閒館）」，應係誤以為原告係獨資商號而屬誤列。查
    本件原告既為合夥組織，為非法人團體，並設有代表人，且
    本件訴願及行政訴訟程序均由代表人甲○○代表提出，其當
    事人即屬合法。
八、綜上，原告所述，為不可採。從而，被告認系爭商標違反商
    標法第23條第1 項第12款規定，所為「第0000000 號『薇閣
    We Go 』商標之註冊應予撤銷」之處分，並無不法，訴願決
    定予以維持，亦無不合。原告徒執前詞，訴請撤銷，為無理
    由，應予駁回。
九、兩造其餘攻擊防禦方法均與本件判決結果不生影響，故不逐
    一論述，併此敘明。
據上論結，本件原告之訴為無理由，爰依行政訴訟法第98條第1
項前段，判決如主文。
中　　華　　民　　國　　96　　年　  10　　月　   31 　 日
                        第二庭審判長法  官　徐瑞晃
                                    法  官  畢乃俊
                                    法　官  陳金圍
上為正本係照原本作成。
如不服本判決，應於送達後20日內，向本院提出上訴狀並表明上
訴理由，如於本判決宣示後送達前提起上訴者，應於判決送達後
20日內補提上訴理由書（須按他造人數附繕本）。
中　　華　　民　　國　　96　　年  　10　　月　   31  　日
                                    書記官  陳可欣
